【裁判字號】    89,上訴,1774
【裁判日期】    891206
【裁判案由】    重利等
【裁判全文】
臺灣高等法院刑事判決                          八十九年度上訴字第一七七四號
    上  訴  人
    即  被  告  子○○
    選任辯護人  戴文進
右上訴人因重利等案件，不服臺灣桃園地方法院八十八年度訴字第四六三號，中華民
國八十九年二月二十三日第一審判決（起訴案號：臺灣桃園地方法院檢察署八十八年
度偵字第四三七六號）提起上訴，本院判決如左：
    主  文
原判決關於重利罪部分撤銷。
子○○乘他人急迫貸以金錢，而取得與原本顯不相當之重利為常業，處有期徒刑陸月
。扣案之空白本票柒張、匯款申請書貳張、記事簿冊參本、電話簿壹本、借款利率換
算單壹紙沒收。
    事  實
一、子○○自民國（下同）八十七年下半年起，迄八十八年三月間止，利用中國時報
    及自由時報刊登「軍公教、身分證借款」之分類廣告，並以000000000
    0、（０三）0000000號等電話作為聯絡，在桃園縣桃園市○○路一０七
    號十七樓住處經營地下錢莊，乘寅○○、戌○○、辛○○、天○○、庚○○、申
○○、己○○及卯○○急迫貸以金錢（貸款金額及利息均詳如附表），而取得與
    原本顯不相當之重利，並恃以維生，資為常業。嗣於八十八年三月十六日中午十
    二時三十分許，在桃園縣桃園市○○路台灣銀行門口前為警持檢察官簽發之搜索
    票當場逮獲，循線至上開居住處扣得其所有供放款用之空白本票七張、匯款申請
    書二張、記事簿冊三本、電話簿一本及借款利率換算單一紙，暨戌○○、辛○○
    、巳○○、天○○、庚○○、壬○○之身分證各一枚及本票六張。
二、案經桃園憲兵隊報請台灣桃園地方法院檢察署檢察官偵查起訴。
    理  由
一、訊據被告子○○固坦承於前揭時地貸以寅○○等金錢，而取得利息等情不諱，惟
    矢口否認有常業重利之犯行，辯稱：伊係為增加微薄之利息收入，補貼家用，始
    貸款與他人，每次所借貸之金額大都為新台幣一、二萬元，並未超過五萬元，數
    額不大，且利息最多以每萬元十天一千元計算，前後借款期間僅六個月，每次收
    取之利息祇為二千元或四千元不等，最多亦未超過八千元，難認有獲取與原本顯
    不相當之高額利息可言。再借款人均係閱得報紙刊登之分類廣告後，以電話與伊
    洽談借款事宜，對於借款條件與利息金額，均有詢問或比價之機會，亦難謂有急
    迫、輕率或無經驗之情事。況伊平日與兄嫂陳美玲在桃園縣觀音鄉大同村下大堀
    五十三之十二號合夥經營「三多客家小館」餐廳，並在該餐館擔任廚師，有其他
    職業，亦非以犯重利為常業云云。
二、惟查：
(一)被告子○○於前開時間，在上址經營地下錢莊，貸款與寅○○等事實，業據其坦
    承不諱（見偵查卷第四頁、第七頁背面、第九頁背面、第三十頁背面、原審八十
    八年五月十九日訊問筆錄），並有借款人戌○○、辛○○、巳○○、天○○、庚○○、壬○○之身分證各乙枚暨渠等簽發供擔保之本票六張及被告所有供放款所
    用之空白本票七張、匯款申請書二張、記事簿冊三本、電話簿一本、借款利率換
    算單一紙扣案可資佐證。
(二)證人即借款人戌○○於本院調查時證稱：「在八十七年十月及十二月各借一次，
    第一次借二萬，第二次借三萬，是要繳信用卡的費用，利息是一萬元日息一百元
    ，利息先扣，第一次借了十天，利息二千元，第二次也是借十天，借三萬元預扣
    利息三千元，第一次還了，第二次與寅○○一起還了三萬」等語，證人即借款人
    天○○於本院調查時證稱：「在八十八年借的，借二萬，為了要繳房貸不夠錢才
    借的，借了十天，利息一千二百元，是預扣，後來還一萬元」等語，證人即借款
    人庚○○於本院調查時證稱：「八十八年間借五萬元，當時因為被人家倒，要軋
    支票，借十天，利息五千元，是預扣，後來有還一萬四千元，之後就聯絡不到」
    等語，證人即借款人寅○○於憲兵隊訊問時證稱：伊因於友人購車時擔任保證人
    ，在車商急迫催款下，別無他法，始與女友戌○○各借三萬元，利息每十天一期
    ，每萬元一天一百五十元計算等語，於本院調查時證稱：「在八十七年底借了二
    次，一次二萬元，日息一百二十元，借了十五天，另一次我與女友戌○○一起去
    ，二個人各借三萬元，借了十天，日息約明每一萬元一百元，利息都是預扣，第
    二次後來延為十五天，利息改為一萬元借十五天一千二百元，第一次有還清，第
    二次我跟戌○○一起還了三萬。我在憲兵隊講的不對，現在講的是事實，因為憲
    兵隊用自己的算法我聽不懂」等語，證人即借款人辛○○於本院調查時證稱：「
    （借款時間）忘記了。借一次，三萬。利息十天三千元。當時我車子在高速公路
    被撞到，需要修理費，一時欠錢才借的。因為借不到錢，才看報紙去借」等語，
    證人即借款人申○○於本院調查時證稱：「時間忘記了，是看報紙打電話，約在
    桃園武陵高中，借了二萬五千元，十天二千五百元，當天就預扣。當時缺錢，因
    為租房子，急著要（繳）房租。（為何那麼多的利息還要去借）沒有辦法」等語
    證人卯○○於本院調查時證稱：「八十七年我在桃園服役時，是看報紙打電話，
    約在桃園火車站交錢，借了五萬元，（借過）一次，十天五千元，當天就預扣。
    當時缺錢，因為信用卡被催繳，急著要錢。（為何那麼多的利息還要去借）沒有
    辦法，信用卡要付」等語，證人即借款人己○○於本院調查時證稱：「八十七年
    十二月間我在桃園服役時，是酉○○告訴我的，約在桃園市交錢，地點我不知道
    ，我借了一萬元，一次，（利息）扣了一千八百元，當天就預扣，是幾天的利息
    我記不得了。當時缺錢，因為服役放假要回家我不夠旅費，急著要錢....酉○○
    拿我的身分證下車去借，後來也是酉○○拿錢給我，也是我把錢還給酉○○。（
    借了幾天）十天左右」等語。又證人寅○○於本院調查時既已詳為說明並更正憲
    兵隊訊問時所言利息數額及繳付情形，自應以更正後之陳述為可採。再證人己○○雖證稱向被告借一萬元約十天，預扣利息一千八百元，惟被告堅稱僅收取一千
    元之利息，而衡情證人己○○係透過酉○○向被告借款，為己○○所自承，自不
    排除酉○○從中賺取利息差價之可能（雖酉○○無住址可供傳喚，無法查明上開
    事實，仍不足據為不利於被告之認定），故應認被告貸與己○○一萬元十天，收
    取利息一千元，附此敘明。
(三)依前開證詞，本件借款人均係因一時缺錢急迫，始支付高額利息向被告借錢，足
    認被告係乘他人急迫貸以金錢，委無足疑。至借款人等是否曾以電話向不同之地
    下錢莊詢問借款條件與利息金額，或藉以比價，與被告是否趁借款人等急迫而貸
    與金錢無關，本院即無查明該部分事實之必要。再被告既已收取上開借款人等之
    利息，即足構成重利犯行，雖其中部分借款人尚未清償本金，仍無礙於被告前開
    罪責之成立。被告執此爭辯，尚無足取。
(四)被告貸與借款人之利息，或係一萬元日息一百元（三十分），或為二萬元十天利
    息一千二百元（十八分），或係一萬元十五天利息一千二百元（二十四分），且
    均預扣，有如前開證言所述，復為被告所自承，衡諸現今一般商業交易狀況，其
    所收取之利率顯然過高，難認係相當，自屬重利。
(五)證人癸○○（即壬○○）於本院調查時證稱：「借二萬元，（利息是預扣）不是
    。（後來利息有沒有付）沒有，本金也沒有還，因為沒有聯絡到」等語，足認被
    告尚未收取癸○○（即壬○○）之利息，另被告於憲兵隊調查時供稱借與黃培德
    （住址不詳）部分未收取利息，此部分自難構成重利犯行。
(六)被告於憲兵隊訊問時固自承亦曾貸款與甲○○、酉○○、戊○○、廖柏瑜、未○○、辰○○、亥○○、丑○○、丁○○、地○○、午○○、乙○○、黃建州、丙○○，且卷附簿冊亦載有前開人等姓名，然甲○○、酉○○、戊○○、廖柏瑜、
    未○○、辰○○、亥○○、丑○○、丁○○、地○○、午○○、乙○○等均查無
    住址可供傳喚，證人黃建州、丙○○經本院傳拘無著，有傳拘資料在卷為憑，已
    無從查證該等借款人是否因急迫、輕率或無經驗而向被告借取金錢，自不足據為
    認定事實之基礎，尚難認定被告此部分亦涉有重利犯行。
(七)被告雖辯稱：伊另經營餐館「三多客家小館」餐館，復為該餐館廚師，有正當職
    業，收入固定，並非以經營地下錢莊為常業云云。惟按刑法上之常業犯，只須有
    賴某種犯罪為業之意思，而有事實之表現為已足，不以藉犯罪為唯一生存者為必
    要，縱令尚有其他職業，亦無礙成立常業（最高法院七十四年度台上字第六五五
    一號判決）。經查被告利用中國時報及自由時報刊登「軍公教、身分證借款」之
    分類廣告，並以0000000000、（０三）0000000號等電話作為
    聯絡，且經營已有半年，客戶數量亦非少，借款金額復高達幾十萬元，規模非小
    ，足見被告有以此為常業之意思，並為事實之表現，自不以其另有其他職業而受
    影響，被告所辯無非空言巧飾，不足採信。本件事證明確，被告犯行堪以認定。
三、核被告所為，係犯刑法第三百四十五條之乘他人急迫貸以金錢，而取得與原本顯
    不相當之重利為常業罪。又本件起訴書業已載明：「（被告）乘寅○○等不特定
    之人急迫需款之際，貸予金錢，．．．從而取得與原本顯不相當之重利，並以之
    為常業」等語。是被告乘戌○○、辛○○、巳○○、天○○、庚○○、申○○及
    卯○○急迫貸以金錢，而取得與原本顯不相當之重利為常業部分，即為起訴效力
    所及，本院自應併予審理。
四、原審據以論罪科刑，固非無見。惟查：原判決就被告係如何乘他人急迫貸以金錢
    ，未詳為敘明理由，尚嫌未洽。被告上訴意旨，否認犯罪，雖無足取，但原判決
    關於此部分既有上開可議，要屬無可維持，自應予撤銷改判。爰審酌被告犯罪之
動機、目的、手段、品性、生活狀況、智識程度，以及經營地下錢莊，擾亂金融
    秩序甚鉅，惟念其犯罪後態度尚佳等一切情狀，量處如主文第二項所示之刑。扣
    案之空白本票七張、匯款申請書二張、記事簿冊三本、電話簿一本及借款利率換
    算單一紙，被告於憲兵隊訊問時已供承為其所有，且係供犯罪所用之物，應依法
    宣告沒收。另扣得之借款人戌○○、辛○○、巳○○、天○○、庚○○及壬○○
    之身分證各乙枚及其等簽發之本票六紙，其中被告貸款與壬○○部分並不構成重
    利犯行，另其他部分之證物，亦非被告所有，且僅均提供被告作擔保之用，於清
    償債務時，尚須返還於借款人，自不予宣告沒收。至扣押之中華電信公司收費單
    二十四張、戶籍登記催告書一份、支票一紙、存摺九本、印章四枚、傳真機一台
    、電話三台、電話轉接器三台、電話主裝置機、電話主機電池一個及現金六萬元
    等物，固係被告所有，惟非專供犯罪之用，亦非屬犯罪所得之物，乃不為沒收之
    諭知。
五、公訴意旨另以：被告於上開時地借款予寅○○後，因寅○○遲未歸還本息，乃於
    八十八年三月五日，在寅○○所持用之0000000000號行動電話語音信
    箱內留言，揚言要寅○○：「吃不完兜著走」等語，使寅○○心生畏懼，致生危
    害於安全，因認被告此部分亦涉犯刑法第三百零五條之恐嚇罪嫌云云。經查：右
    揭事實，固據被害人寅○○指訴在卷，並有被害人女友戌○○之身分證及簽發之
    本票各一張扣案可證，惟訊據被告堅詞否認有恐嚇犯行，辯稱：伊僅係要求被害
    人寅○○還錢，只有警告作用，並無恐嚇之故意等語。經按：刑法第三百零五條
    恐嚇罪之成立，必行為人以加害之事由告知被害人，使被害人心生畏懼，致生危
    害於安全，始足當之，苟被害人並未生有畏怖，安全亦未受到危害，即與前開要
    件有未合。查本件被害人寅○○指稱：聽到子○○在伊手機語音信箱內留言後，
    不會感到害怕，因那是他一時的氣話，伊嗣亦有數次均爽約，迄今仍未清償借款
    等語（見原審八十八年七月九日審訊筆錄），與被告所供相符，是以被害人寅○○於被告留言後，既未心生畏懼，且更數度爽約，迄今復未清償借款，足認被告
    之行為與刑法恐嚇罪之構成要件尚屬有間。此外，復乏其他積極證據足資認定被
    告涉有此部分犯行，自屬不能證明被告此部分犯罪，惟因公訴人指此與前揭論罪
    科刑部分有牽連犯之裁判上一罪關係，爰不另為無罪之諭知。
據上論斷，應依刑事訴訟法第三百六十九條第一項前段、第三百六十四條、第二百九
十九條第一項前段、刑法第三百四十五條、第三十八條第一項第二款、罰金罰鍰提高
標準條例第一條前段，判決如主文。
本案經檢察官錢漢良到庭執行職務。
中    華    民    國    八十九    年        十二      月      六        日
                            台灣高等法院刑事第六庭
                                審判長法  官  陳  春  秋
                                      法  官  黃  賽  月
                                      法  官  高  明  哲
右正本證明與原本無異。
如不服本判決應於收受送達後十日內向本院提出上訴書狀，其未敘述上訴之理由者並
得於提起上訴後十日內向本院補提理由書（均須按他造當事人之人數附繕本）。
                                      書記官  李  垂  福
中    華    民    國    八十九    年        十二      月      六        日
附錄：本案論罪科刑法條全文
刑法第三百四十五條：
以犯前條之罪為常業者，處五年以下有期徒刑，得併科三千元以下罰金。
附表：
┌──┬───┬──────┬────┬──────────┬─────┐
│編號│姓  名│本金(新臺幣)│借款天數│約    定    利    息│利 息金 額│
├──┼───┼──────┼────┼──────────┼─────┤
│一  │寅○○│二萬元      │十五天  │每萬元日息一百二十元│一千八百元│
│    │      │三萬元      │十五天  │每萬元十五天一千二百│一千二百元│
│    │      │            │        │元                  │          │
├──┼───┼──────┼────┼──────────┼─────┤
│二  │戌○○│二萬元      │十天    │每萬元日息一百元    │二千元    │
│    │      │三萬元      │十天    │                    │三千元    │
├──┼───┼──────┼────┼──────────┼─────┤
│三  │辛○○│三萬元      │十天    │每萬元十天一千元    │三千元    │
├──┼───┼──────┼────┼──────────┼─────┤
│四  │天○○│二萬元      │十天    │每二萬元十天一千二百│一千二百元│
│    │      │            │        │元                  │          │
├──┼───┼──────┼────┼──────────┼─────┤
│五  │庚○○│五萬元      │十天    │每萬元十天一千元    │五千元    │
├──┼───┼──────┼────┼──────────┼─────┤
│六  │卯○○│五萬元      │十天    │每萬元十天一千元    │五千元    │
├──┼───┼──────┼────┼──────────┼─────┤
│七  │申○○│二萬五千元  │十天    │每萬元十天一千元    │二千五百元│
├──┼───┼──────┼────┼──────────┼─────┤
│八  │己○○│一萬元      │十天    │每萬元十天一千元    │一千元    │
└──┴───┴──────┴────┴──────────┴─────┘


司法院資訊處製作；財團法人民間司法改革基金會備份。
